臺灣新竹地方法院民事簡易判決
110年度竹北簡字第438號
原      告  中國信託商業銀行股份有限公司


法定代理人  利明献  
訴訟代理人  陳有延  
被      告  徐勝光  
            徐勝保  
            徐勝逸  
            徐翠珠  


受訴訟告知  徐薇晴即徐士惠
人                  

上列當事人間代位請求分割遺產事件，本院於民國111年6月9日
言詞辯論終結，判決如下：
    主  文
被代位人徐薇晴即徐士惠與被告徐勝光、徐勝保、徐勝逸、徐翠
珠公同共有如【附表一】所示之土地，應按【附表二】「應繼分
比例」欄所示比例分割為分別共有。
訴訟費用由被告徐勝光、徐勝保、徐勝逸、徐翠珠各負擔五分之
一，餘由原告負擔。
    事  實  及  理  由
壹、程序事項
一、按請求分割遺產（公同共有物）之訴，訴訟標的對於全體共
    有人（即繼承人）必須合一確定，屬固有必要共同訴訟，原
    應由同意分割之繼承人起訴，並以反對分割之其他繼承人全
    體為共同被告，當事人適格始無欠缺；惟債權人基於民法第
    242條規定，代位行使債務人之權利，自無再以被代位人（
    即債務人）為共同被告之餘地（最高法院107年度台上字第9
    2號判決意旨參照）。本件原告係以債權人之地位，代位債
    務人即訴外人徐薇晴即徐士惠（下稱徐薇晴）提起本件訴訟
    ，其未將徐薇晴列為當事人，無當事人不適格情事，先予敘
    明。
二、次按不變更訴訟標的，而補充或更正事實上或法律上之陳述
    者，非為訴之變更或追加，民事訴訟法第256條定有明文。
    原告起訴時原聲明：⑴徐薇晴及被告間就被繼承人陳**所遺
    留之遺產，予以裁判分割。⑵訴訟費用由徐薇晴及被告等人
    按應繼分比例負擔。嗣經調閱土地登記謄本及查得陳美文所
    遺財產暨全體繼承人後，原告更正原聲明⑴如主文第1項所示
    ，核其所為，並未變更訴訟標的，僅補充或更正事實上或法
    律上之陳述，非為訴之變更或追加，應予准許。　　
三、被告經合法通知，未於言詞辯論期日到場，核無民事訴訟法
    第386條所列各款情形，爰依原告聲請由其一造辯論而為判
    決。　　
貳、實體事項　　
一、原告起訴主張：　　
㈠、徐薇晴前積欠原告信用卡消費款新臺幣（下同）420,498元及
    利息未清償，經臺灣新北地方法院（下稱新北地院）以107
    年度司促字第34354號支付命令確定在案。又被繼承人陳美
    文於民國106年12月28日死亡，遺有如【附表一】所示之財
    產（下稱系爭土地），由徐薇晴代位其父親即徐勝羣（103
    年1月5日歿）繼承應繼分，而與被告等人公同共有繼承系爭
    土地，然徐薇晴除系爭土地之公同共有財產外，別無其他財
    產可供執行，且系爭土地無不能分割之情事，亦無不能分割
    之約定，卻怠於行使遺產分割權利，致原告無法就徐薇晴所
    繼承財產取償，已損及原告權益，故原告主張系爭土地應按
    【附表二】「應繼分比例」欄所示比例分割為分別共有。為
    此，爰依民法第242條、第1164條規定，代位徐薇晴行使遺
    產分割請求權。並聲明：如主文第1項所示；訴訟費用由徐
    薇晴及被告等人按應繼分比例負擔。
二、被告未於言詞辯論期日到場，亦未提出書狀作何聲明或陳述
    。
三、本院之判斷：　　
㈠、原告主張之前揭事實，業據其提出新北地院107年度司促字第
    34354號支付命令及確定證明書影本、系爭土地登記第一類
    謄本、地籍異動索引查詢資料影本、繼承系統表、戶籍謄本
    等件為證（司簡調卷第63-83、155-306頁、卷第159-187頁
    ），復經本院依職權向湖口地政事務所函調系爭土地繼承登
    記資料、財政部北區國稅局竹北分局函調被繼承人陳美文遺
    產申報書及遺產稅免稅證明書等件在卷為憑（司簡調卷第10
    7-144頁，卷第19-95頁），核屬相符，而被告等人經合法通
    知，既未到庭，亦未提出書狀答辯，以供本院斟酌，應認原
    告之主張為可採。　　　
㈡、按繼承人有數人時，在分割遺產前，各繼承人對於遺產全部
    為公同共有；繼承人得隨時請求分割遺產，但法律另有規定
    或契約另有訂定者，不在此限，民法第1151條、第1164條分
    有明文。次按債務人怠於行使其權利時，債權人因保全債權
    ，得以自己之名義，行使其權利。但專屬於債務人本身者，
    不在此限；前條債權人之權利，非於債務人負遲延責任時，
    不得行使。但專為保存債務人權利之行為，不在此限，民法
    第242條、第243條亦有明文。是前開代位權行使之範圍，依
    同法第243條但書規定推之，並不以保存行為為限，凡以權
    利之保存或實行為目的之一切審判上或審判外之行為，諸如
    假扣押、假處分、聲請強制執行、實行擔保權、催告、提起
    訴訟等，債權人皆得代位行使（最高法院69年台抗字第240
    號判決意旨參照）。又按繼承人自繼承開始時，除本法另有
    規定外，承受被繼承人財產上之一切權利、義務，民法第11
    48條第1項前段定有明文。故繼承人於繼承開始後，其對遺
    產之權利，性質上即為具有財產價值之權利，遺產分割請求
    權，係在繼承之事實發生後，基於繼承權而發生，因繼承取
    得之財產，可供清償債務人之債務，且非專屬債務人本身之
    權利，應得由債權人依民法第242條規定代位行使之。經查
    ，徐薇晴積欠原告債務迄未清償，經本院依職權調閱徐薇晴
    財產所得資料（卷第419-453頁），可知徐薇晴自108年至11
    0年間所得申報總額分別為360,000元、360,649元、360,000
    元，然本件訴訟係於110年4月6日起訴，扣除徐薇晴住所地
    即新北市110年必要生活費用每月18,720元後，所得收入顯
    不足清償其積欠原告之債務，另徐薇晴名下除有系爭土地外
    ，尚有35筆土地、汽車一部，然前開土地均為公同共有，汽
    車年份亦老舊，足認徐薇晴之責任財產不足以擔保其所有債
    務，已屬無資力狀況。又徐薇晴與被告等人公同共有之系爭
    土地，無不能分割之情事，亦無不分割之約定，是徐薇晴依
    法即得隨時訴請分割遺產，詎其竟怠於行使遺產分割請求權
    ，致原告無法就徐薇晴可分得之部分取償，堪認原告應有保
    全債權之必要。從而，原告主張徐薇晴怠於行使遺產分割請
    求權，致其無法進行換價受償，原告為保全債權，本於民法
    第242條、第1164條之規定，代位請求分割遺產，自屬有據
    ，應予准許。　　
㈢、再按遺產繼承人，除配偶外，依直系血卑親屬、父母、兄弟
    姊妹、祖父母之順序定之；第一千一百三十八條所定第一順
    序之繼承人，有於繼承開始前死亡或喪失繼承權者，由其直
    系血親卑親屬代位繼承其應繼分；同一順序之繼承人有數人
    時，按人數平均繼承，第1138條、第1140條、第1141條前段
    分有明文。又按公同共有物之分割，除法律另有規定外，準
    用關於共有物分割之規定，依共有人協議之方法行之。分割
    之方法不能協議決定，或於協議決定後因消滅時效完成經共
    有人拒絕履行者，法院得因任何共有人之請求，命為下列之
    分配：一、以原物分配於各共有人。但各共有人均受原物之
    分配顯有困難者，得將原物分配於部分共有人。二、原物分
    配顯有困難時，得變賣共有物，以價金分配於各共有人；或
    以原物之一部分分配於各共有人，他部分變賣，以價金分配
    於各共有人，民法第830條第2項、第824條第1項、第2項亦
    有明文。又終止遺產之公同共有關係，應以分割方式為之，
    將遺產之公同共有關係終止改為分別共有關係，性質上亦屬
    分割遺產方法之一（最高法院82年度台上字第748號判決意
    旨參照）。另裁判分割共有物，究依何種方式為適當，法院
    有自由裁量之權，並應斟酌當事人之聲明、共有物之性質、
    經濟效用及全體共有人之利益等情事公平決之，不受當事人
    聲明之拘束。經查，原告主張應將系爭土地按兩造如【附表
    二】「應繼分比例」欄所示比例分割為分別共有，核此分割
    方案與法無違，且僅係將公同共有改為分別共有，並不損及
    被告等人之利益，況被告等人對於因分割所分得之應有部分
    仍得自由單獨處分、設定負擔，可避免公同共有關係久延致
    影響彼此權益，是本院斟酌系爭土地之性質、經濟效用及兩
    造間之利益等情事，認原告主張系爭土地按【附表二】「應
    繼分比例」欄所示比例分配之分割方法，應屬適當。
㈣、從而，原告依民法第242條、第1164條規定，代位徐薇晴請求
    其與被告等人公同共有之系爭土地，按【附表二】「應繼分
    比例」欄所示比例分割為分別共有，為有理由，應予准許，
    爰判決如主文第1項所示。　
四、末以各繼承人均得隨時請求分割遺產，不因何繼承人起訴而
    有不同，故原告代位其債務人徐薇晴請求分割遺產之訴雖有
    理由，惟關於訴訟費用負擔，以由全體繼承人各按其法定應
    繼分比例負擔，始屬公允；而原告之債務人徐薇晴應分擔部
    分即由原告負擔之，爰依職權酌定如主文第2項所示。
五、訴訟費用負擔之依據：民事訴訟法第80條之1、第85條第1項
    。 　　　　　
中　　華　　民　　國　　111 　年　　6 　　月　　16　　日
                  竹北簡易庭    法  官  陳麗芬
以上為正本係照原本作成。
如對本判決上訴，須於判決送達後20日內向本院提出上訴狀。
如委任律師提起上訴者，應一併繳納上訴審裁判費。
中    華    民    國   111    年    6     月    16    日
                                書記官  曾煜智　　　　　
【附表一】　
編號 土地坐落 面積（平方公尺） 權利範圍 1 新竹縣○○鄉○○○段000地號 120 公同共有1/9 2 新竹縣○○鄉○○○段000地號 791 公同共有1/9 3 新竹縣○○鄉○○○段000地號 251 公同共有1/9 4 新竹縣○○鄉○○○段000地號 680 公同共有 32456/347400 5 新竹縣○○鄉○○○段000地號 320 公同共有2/81 6 新竹縣○○鄉○○○段000地號 3020 公同共有1/9 7 新竹縣○○鄉○○○段000地號 48 公同共有1/9 8 新竹縣○○鄉○○○段000地號 2810 公同共有 32456/347400 9 新竹縣○○鄉○○○段00000地號 169 公同共有2/81 10 新竹縣○○鄉○○○段000地號 249 公同共有1/9 11 新竹縣○○鄉○○○段000地號 740 公同共有11/81 12 新竹縣○○鄉○○○段000地號 523 公同共有2/81 13 新竹縣○○鄉○○○段000地號 750 公同共有1/9 14 新竹縣○○鄉○○段000地號 3.97 公同共有1/3 15 新竹縣○○鄉○○段000地號 48.70 公同共有1/9 16 新竹縣○○鄉○○段00000地號 30.10 公同共有1/9 17 新竹縣○○鄉○○段000地號 33.91 公同共有1/9 18 新竹縣○○鄉○○段000地號 605.70 公同共有1/3 

【附表二】　　
編號 共有人姓名 應繼分比例 1 徐薇晴即徐士惠 1/5 2 徐勝光 1/5 3 徐勝保 1/5 4 徐勝逸 1/5 5 徐翠珠 1/5